ACORDAO-COMPLETO-2578497

ACÓRDÃO 1447/2023 ATA 3/2023 - SEGUNDA CÂMARA

VISTOS, relatados e discutidos estes autos de tomada de contas especial instaurada pela Empresa Brasileira de Infraestrutura Aeroportuária (Infraero) em razão de irregularidades na gestão do Contrato de Concessão de Uso de Área-Infraero 2.88.02.104 5 e respectivos aditivos, que tinha como objeto a concessão de área do Aeroporto de Brasília;
ACORDAM os Ministros do Tribunal de Contas da União, reunidos em sessão da 2ª Câmara, diante das razões expostas pelo Relator, em arquivar a presente tomada de contas especial, ante a ausência de pressupostos de constituição e de desenvolvimento válido e regular do processo, com fundamento no art. 1º, inciso I, da Lei 8.443/1992, c/c os arts. 169, inciso VI, e 212, do Regimento Interno do TCU, bem como diante da consumação da prescrição, nos termos dos arts. 8º e 11 da Resolução TCU 344/2022, c/c o art. 1º da Lei 9.873/1999.

Tomada de contas especial instaurada pela Empresa Brasileira de Infraestrutura Aeroportuária (Infraero) em razão de irregularidades na gestão do Contrato de Concessão de Uso de Área-Infraero e respectivos aditivos, que tinha como objeto a concessão de área do Aeroporto de Brasília.

Segunda Câmara

Empresa Brasileira de Infraestrutura Aeroportuária.

3. Interessados/Responsáveis:
3.1. Responsáveis: Francisco das Chagas Ferreira da Silva (XXX.155.373-XX); Lilian Ratto Neves (XXX.618.211-XX); Luiz Gustavo da Silva Schild (XXX.931.601-XX); Nilson Maciel de Lima (XXX.408.691-XX); Ricardo Lincoln Perna Santos (XXX.826.401-XX); Sindicato dos Permissionarios de Taxis e Motoristas Auxiliares do Distrito Federal (00.031.708/0001-00)..

13.1. Ministros presentes: Augusto Nardes (na Presidência), Vital do Rêgo (Relator) e Antonio Anastasia.
13.2. Ministro-Substituto convocado: Marcos Bemquerer Costa.

VITAL DO RÊGO

Adoto como parte do relatório a instrução da então Secretaria de Controle Externo de Tomada de Contas Especial, atual AudTCE, que contou com o de acordo do escalão dirigente da unidade (peças 122 a 124) , a seguir transcrita:
INTRODUÇÃO
Cuidam os autos de tomada de contas especial instaurada pela Empresa Brasileira de Infraestrutura Aeroportuária (Infraero) , em desfavor de Sindicato dos Condutores Autônomos de Veículos Rodoviários de Brasília (Sindicavir, atualmente Sindicato dos Permissionários de Táxis e Motoristas Auxiliares do Distrito Federal (Sinpetaxi) , CNPJ: 00.031.708/0001-00) , na condição de concessionário, Francisco das Chagas Ferreira da Silva (CPF: 269.155.37368) , então Gerente Comercial da Superintendência Regional do Centro-Oeste (CMBR) da Infraero, na condição de gestor de recursos, Lílian Ratto Neves (CPF: XXX.618.211-XX) , então Superintendente Adjunto da Superintendência Regional do Centro-Oeste SRBR da Infraero, na condição de gestora de recursos; Luiz Gustavo da Silva Schild (CPF: XXX.931.601-XX) , então Gerente Regional Comercial e Industrial da Superintendência Regional do Centro-Oeste (CMBR) da Infraero, na condição de gestor de recursos; Nilson Maciel de Lima (CPF: XXX.408.691-XX) , então Gerente Jurídico da Superintendência Regional do Centro-Oeste (SRBR) da Infraero, na condição de parecerista, e Ricardo Lincoln Perna Santos (CPF: XXX.826.401-XX) , então Gerente Regional Comercial e Industrial da Superintendência Regional do Centro-Oeste (CMBR) da Infraero, na condição de gestor de recursos, em razão de irregularidades na gestão do Contrato de Concessão de Uso de Área-Infraero 2.88.02.1045 e respectivos aditivos, que tinha como objeto a concessão de área do Aeroporto de Brasília para estacionamento de táxis, escritório administrativo, posto de abastecimento industrial e de serviços, oficina mecânica, de lanternagem e de pintura de táxis, lazer/repouso e lanchonete/restaurante para motoristas profissionais sindicalizados do então Sindicavir.
HISTÓRICO
Conforme disposto no item IV do termo de contrato de concessão, foi estabelecido o valor de 4.080 OTNs enquanto valor global do ajuste, com valor mensal distribuído, inicialmente, ao longo do prazo previsto de 180 meses da seguinte forma: 10 OTNs durante o período de janeiro a dezembro de 1989, 20 OTNs no período de janeiro de 1990 a dezembro de 1993 e 25 OTNs de 1º/1/1994 a 31/12/2003 (termo de contrato, peça 3, p. 1.094) . Por ocasião do 3º termo aditivo, o valor foi alterado para 35,42 URVs, a partir de 1º/4/1994 (peça 3, p. 308-314) . Em seguida, o valor do preço específico mensal foi alterado para R$ 1.700,00, a partir de 1º/1/2000, por força do 4º termo aditivo (peça 3, p. 458-464) , para R$ 3.289,67, a partir de 1º/1/2004, quando da assinatura do 5º termo aditivo (peça 3, p. 1.1145-1.116) que prorrogou a vigência do contrato por 12 meses e, por fim, para R$ 4.540,00, por ocasião da assinatura do 6º termo aditivo (peça 3, p. 1.118-1.120) , a partir de 1º/1/2005 até 31/12/2008, aditivo esse que prorrogou o contrato por mais 48 meses, atribuindo-lhe uma execução total de 240 meses (correspondendo ao prazo inicial de 180 meses acrescido das prorrogações sucessivas de 12 e 48 meses) . 
1.1. Dessa forma, o ajuste vigeu no período de 1º/1/1989 a 31/12/2008, considerando as alterações feitas pelos termos aditivos acima mencionados.			
Em 29/8/2006, o dirigente da instituição Empresa Brasileira de Infraestrutura Aeroportuária instaurou a presente tomada de contas especial (peça 3, p. 6) . 
O fundamento para a instauração da Tomada de Contas Especial, conforme consignado na matriz de responsabilização elaborada pelo tomador de contas, foi a constatação das seguintes irregularidades (peça 3, p. 1.142-1.144) : 
Prestar serviços de forma irregular sem o devido processo licitatório.
Apor rubrica ou visto nos termos aditivos 043/94 (VI) /0002 (08/06/1994) e TA 199/94 (VI) /0002 (27/09/1994) , ratificando os termos aditivos firmados em desvantagem à Infraero.
Assinatura do TA 190/99 (VI) 0002, apesar das graves violações contratuais cometidas pela concessionária.
Emitir pareceres favoráveis à celebração dos termos aditivos 049/04 (VI) /0002 e 0004/06 (VI) /0002, desvantajosos à Infraero
Assinatura dos termos aditivos 049/04 (VI) /0002 e 0004/06 (VI) /0002, malferindo princípios constitucionais, bem como ratificou condições prejudiciais à Infraero nesta contratação
Os responsáveis arrolados na fase interna foram devidamente comunicados e, diante da ausência de justificativas suficientes para elidir a irregularidade e da não devolução dos recursos, instaurou-se a tomada de contas especial.
No relatório final da Tomada de Contas Especial 001/SEDE/2016 (peça 3, p. 713-731) , complementado pelo relatório final complementar da Tomada de Contas Especial 001/SEDE/2016 (peça 3, p. 1.146-1.160) , o tomador de contas concluiu que o prejuízo importaria no valor atualizado sem juros, em 30/11/2016, de R$ 17.154.492,29, imputando-se a responsabilidade ao Sindicavir (atualmente Sinpetaxi) , Francisco das Chagas Ferreira da Silva, Lílian Ratto Neves, Luiz Gustavo da Silva Schild, Nilson Maciel de Lima e Ricardo Lincoln Perna Santos (peça 3, p. 1.159, item 52) .
Em 6/6/2018, a Controladoria-Geral da União emitiu o relatório de auditoria 455/2018 (peça 3, p. 1.174-1.180) , em concordância com o relatório do tomador de contas. O certificado de auditoria 455/2018 e o parecer do dirigente do órgão de controle interno concluíram pela irregularidade das presentes contas (peça 3, p. 1.182 e .1.184) .
Em 24/8/2018, o ministro responsável pela área atestou haver tomado conhecimento das conclusões contidas no relatório e certificado de auditoria, bem como do parecer conclusivo do dirigente do órgão de controle interno, manifestando-se pela irregularidade das contas, e determinou o encaminhamento do processo ao Tribunal de Contas da União (peça 5, p. 8) .
Na primeira instrução (peça 9) , verificou-se a ausência de detalhamento, mês a mês, do dano apurado.
1.2. Assim, concluiu-se, para a devida configuração da autoria e responsabilização dos atos impugnados, que se devia promover diligência, junto à Infraero, para que se procedesse a juntada, aos presentes autos, do mencionado detalhamento.
Em resposta à diligência promovida pela Seproc (peça 13) , a Infraero apresentou, em 14/4/2021, tempestivamente, o detalhamento mês a mês por ela elaborado (peças 15 a 21) .
Na instrução seguinte (peça 23) , analisando-se os documentos nos autos, concluiu-se pela necessidade de realização de citação, com a exclusão dos responsáveis Luiz Gustavo da Silva Schild e Ricardo Lincoln Perna Santos (peça 23) . Entretanto, tal proposta não foi acolhida pelo sr. Relator, que, nos termos do despacho à peça 26, fez retornar os autos à Secex-TCE para ajustar a instrução no sentido de fazer citar também os referidos responsáveis. 
Na instrução seguinte, sob a forma de pronunciamento da subunidade (peça 27) , a instrução à peça 23 recebeu emenda e, tomando os dois documentos em conjunto, analisando-se os documentos nos autos, concluiu-se pela necessidade de realização de citação nos seguintes termos (cf. Matriz de Responsabilização, peça 23, p. 13-15, pronunciamento da subunidade, peça 27) : 
Irregularidade 1: prejuízo ao erário, resultante: i) da baixa remuneração paga à União pela concessão feita pela Infraero ao Sinpetaxi, via Contrato 2.88.02.104-5, de área adjacente ao Aeroporto Internacional Juscelino Kubitshek, em Brasília-DF, com aproximadamente 15.000 m²; ii) do não pagamento à Infraero pela exploração econômica não autorizada da área pública cedida; iii) do não repasse à Infraero das receitas auferidas com exploração econômica não autorizada da área pública mencionada.
1.2.1. Evidências da irregularidade: peça 3; Parecer Técnico 225/2016-SEAP (peça 3, p. 88) ; Relatório de Tomada de Contas Especial 001/2016 (peça 3, p. 222) ; planilhas e cálculo, com detalhe dos períodos de gestão e valores por responsável (peça 3, p. 802-812) ; contratos e termos aditivos (peça 3, p. 1094-1120) ; matriz de responsabilização (peça 3, p. 1142) .
1.2.2. Normas infringidas: Lei 8.666/1993, arts. 58, III, e 67, § 1º; Acórdão 859/2006-TCU-Plenário; art. 37, caput, c/c o art. 70, parágrafo único, da Constituição da República Federativa do Brasil; art. 93 do Decreto-lei 200/1967; art. 66 do Decreto 93.872/1986; arts. 62 e 63 da Lei 4.320/1964; art. 927 da Lei 10.406/2002.
1.2.3. Débito atribuído solidariamente a Francisco das Chagas Ferreira da Silva, Lílian Ratto Neves, Nilson Maciel de Lima e Sindicato dos Permissionários de Táxis e Motoristas Auxiliares do Distrito Federal - Sinpetaxi:
	DATA DA OCORRÊNCIA
	VALOR HISTÓRICO (R$) 

	31/01/2004
	105.510,86

	28/02/2004
	105.510,86

	31/03/2004
	105.510,86

	30/04/2004
	105.510,86

	31/05/2004
	105.510,86

	30/06/2004
	105.510,86

	31/07/2004
	105.510,86

	31/08/2004
	105.510,86

	30/09/2004
	105.510,86

	31/10/2004
	105.510,86

	30/11/2004
	105.510,86

	31/12/2004
	105.510,86

	31/01/2005
	105.510,86

	28/02/2005
	105.510,86

	31/03/2005
	105.510,86

	30/04/2005
	105.510,86

	31/05/2005
	105.510,86

	30/06/2005
	105.510,86

	31/07/2005
	105.510,86

	31/08/2005
	105.510,86

	30/09/2005
	105.510,86

	31/10/2005
	105.510,86

	30/11/2005
	105.510,86

	31/12/2005
	105.510,86

	31/01/2006
	105.510,86

	28/02/2006
	105.510,86

	31/03/2006
	105.510,86

	30/04/2006
	105.510,86

	31/05/2006
	105.510,86

	30/06/2006
	105.510,86

	31/07/2006
	105.510,86

	31/08/2006
	105.510,86

	30/09/2006
	105.510,86

	31/10/2006
	105.510,86

	30/11/2006
	105.510,86

	31/12/2006
	105.510,86

	31/01/2007
	105.510,86

	28/02/2007
	105.510,86

	31/03/2007
	105.510,86

	30/04/2007
	105.510,86

	31/05/2007
	105.510,86

	30/06/2007
	105.510,86

	31/07/2007
	105.510,86

	31/08/2007
	105.510,86

	30/09/2007
	105.510,86

	31/10/2007
	105.510,86

	30/11/2007
	105.510,86

	31/12/2007
	105.510,86

	31/01/2008
	105.510,86

	29/02/2008
	105.510,86

	31/03/2008
	105.510,86

	30/04/2008
	105.510,86

	31/05/2008
	105.510,86

	30/06/2008
	105.510,86

	31/07/2008
	105.510,86

	31/08/2008
	105.510,86

	30/09/2008
	105.510,86

	31/10/2008
	105.510,86

	30/11/2008
	105.510,86

	31/12/2008
	105.510,86

1.2.4. Débito atribuído solidariamente a Luiz Gustavo da Silva Schild e Sindicato dos Permissionários de Táxis e Motoristas Auxiliares do Distrito Federal - Sinpetaxi:
	DATA DA OCORRÊNCIA
	VALOR HISTÓRICO (R$) 

	30/06/1994
	36.977,50

	31/07/1994
	36.977,50

	31/08/1994
	36.977,50

	30/09/1994
	36.977,50

	31/10/1994
	36.977,50

	30/11/1994
	36.977,50

	31/12/1994
	36.977,50

	31/01/1995
	36.977,50

	28/02/1995
	36.977,50

	31/03/1995
	36.977,50

	30/04/1995
	36.977,52

	31/05/1995
	36.977,52

	30/06/1995
	36.977,52

	31/07/1995
	36.977,52

	31/08/1995
	36.977,52

	30/09/1995
	36.977,52

	31/10/1995
	36.977,52

	30/11/1995
	36.977,52

	31/12/1995
	36.977,52

	31/01/1996
	36.977,52

	28/02/1996
	36.977,52

	31/03/1996
	36.977,52

	30/04/1996
	36.977,52

	31/05/1996
	36.977,52

	30/06/1996
	36.977,52

	31/07/1996
	36.977,52

	31/08/1996
	36.977,52

	30/09/1996
	36.977,52

	31/10/1996
	36.977,52

	30/11/1996
	36.977,52

	31/12/1996
	36.977,52

	31/01/1997
	36.977,52

	28/02/1997
	36.977,52

	31/03/1997
	36.977,52

	30/04/1997
	36.977,52

	31/05/1997
	36.977,52

	30/06/1997
	36.977,52

	31/07/1997
	36.977,52

	31/08/1997
	36.977,52

	30/09/1997
	36.977,52

	31/10/1997
	36.977,52

	30/11/1997
	36.977,52

	31/12/1997
	36.977,52

	31/01/1998
	36.977,52

	29/02/1998
	36.977,52

	31/03/1998
	36.977,52

	30/04/1998
	36.977,52

	31/05/1998
	36.977,52

	30/06/1998
	36.977,52

	31/07/1998
	36.977,52

	31/08/1998
	36.977,52

	30/09/1998
	36.977,52

	31/10/1998
	36.977,52

	30/11/1998
	36.977,52

	31/12/1998
	36.977,52

	31/01/1999
	101.641,78

	29/02/1999
	101.641,78

	31/03/1999
	101.641,78

	30/04/1999
	101.641,78

	31/05/1999
	101.641,78

	30/06/1999
	101.641,78

	31/07/1999
	101.641,78

	31/08/1999
	101.641,78

	30/09/1999
	101.641,78

	31/10/1999
	101.641,78

	30/11/1999
	101.641,78

	31/12/1999
	101.641,78

1.2.5. Débito atribuído solidariamente a Ricardo Lincoln Perna Santos e Sindicato dos Permissionários de Táxis e Motoristas Auxiliares do Distrito Federal - Sinpetaxi:
	DATA DA OCORRÊNCIA
	VALOR HISTÓRICO (R$) 

	31/01/2000
	106.829,76

	28/02/2000
	106.829,76

	31/03/2000
	106.829,76

	30/04/2000
	106.829,76

	31/05/2000
	106.829,76

	30/06/2000
	106.829,76

	31/07/2000
	106.829,76

	31/08/2000
	106.829,76

	30/09/2000
	106.829,76

	31/10/2000
	106.829,76

	30/11/2000
	106.829,76

	31/12/2000
	106.829,76

	31/01/2001
	106.829,76

	28/02/2001
	106.829,76

	31/03/2001
	106.829,76

	30/04/2001
	106.829,76

	31/05/2001
	106.829,76

	30/06/2001
	106.829,76

	31/07/2001
	106.829,76

	31/08/2001
	106.829,76

	30/09/2001
	106.829,76

	31/10/2001
	106.829,76

	30/11/2001
	106.829,76

	31/12/2001
	106.829,76

	31/01/2002
	106.829,76

	28/02/2002
	106.829,76

	31/03/2002
	106.829,76

	30/04/2002
	106.829,76

	31/05/2002
	106.829,76

	30/06/2002
	106.829,76

	31/07/2002
	106.829,76

	31/08/2002
	106.829,76

	30/09/2002
	106.829,76

	31/10/2002
	106.829,76

	30/11/2002
	106.829,76

	31/12/2002
	106.829,76

	31/01/2003
	106.829,76

	28/02/2003
	106.829,76

	31/03/2003
	106.829,76

	30/04/2003
	106.829,76

	31/05/2003
	106.829,76

	30/06/2003
	106.829,76

	31/07/2003
	106.829,76

	31/08/2003
	106.829,76

	30/09/2003
	106.829,76

	31/10/2003
	106.829,76

	30/11/2003
	106.829,76

	31/12/2003
	106.829,76

1.3. Cofre credor: Empresa Brasileira de Infraestrutura Aeroportuária (Infraero) .
1.4. Responsável: Sindicato dos Permissionários de Táxis e Motoristas Auxiliares do Distrito Federal (Sinpetaxi) (CNPJ: 00.031.708/0001-00) :
1.4.1. Condutas: celebrar os termos aditivos 049/04 (VI) /0002 e 004/06 (VI) /0002 ao Contrato 2.88.02.104-5 com data retroativa, com remuneração fixa inferior à praticada pelo mercado e sem incluir taxa variável sobre seu faturamento; prestar serviços sem autorização contratual; sublocar a terceiros áreas do Contrato 2.88.02.104-5 sem autorização da Infraero; não repassar à Infraero receitas obtidas com a locação e a exploração econômica da área contemplada no contrato.
1.4.2. Nexo de causalidade: a conduta do cessionário foi determinante para ocasionar prejuízo aos cofres da Infraero, ao prestar, irregularmente, serviços não previstos no instrumento contratual e ao explorar atividades econômicas não autorizadas pela estatal e não lhe remunerar adequadamente pelos espaços cedidos, beneficiando-se dessas condutas.
1.4.3. Culpabilidade: não há elementos que permitam concluir pela boa-fé da entidade. É razoável aferir que os cessionários detinham conhecimentos acerca da irregularidade de pagar valores irrisórios, quando comparados a valores de mercado, por uma área de mais de 15.000 m², além sublocar partes do espaço que lhe havia sido concedido pela Infraero sem o conhecimento da cedente e sem lhe remunerar adequadamente pela exploração de atividades econômicas nesses locais.
1.5. Responsável: Francisco das Chagas Ferreira da Silva (CPF: XXX.155.373-XX) :
1.5.1. Condutas: assinar os termos aditivos 049/04 (VI) /0002 e 004/06 (VI) /0002 com data retroativa, com remuneração fixa inferior à praticada pelo mercado, sem incluir taxa variável sobre o faturamento do Concessionário; não implementar efetiva fiscalização contratual a fim de evitar exploração econômica não autorizada da área pública cedida; não exigir o repasse à Infraero das receitas auferidas com a exploração desautorizada da área cedida.
1.5.2. Nexo de causalidade: ausência de adoção de providências para sancionar as irregularidades identificadas durante a vigência do Contrato 2.88.02.104-5, contribuindo para a manutenção de um contrato revestido de irregularidades que acarretaram prejuízo para a Infraero.
1.5.3. Culpabilidade: Não há elementos que permitam concluir pela boa-fé do responsável. É razoável aferir que ele, na qualidade de Gerente Comercial da Superintendência Regional do Centro-Oeste, detinha conhecimentos acerca da importância de se realizar uma fiscalização adequada sobre a execução do Contrato 2.88.02.104-5.
1.6. Responsável: Lílian Ratto Neves (CPF: XXX.618.211-XX) :
1.6.1. Condutas: assinar os termos aditivos 049/04 (VI) /0002 e 004/06 (VI) /0002 com data retroativa, com remuneração fixa inferior à praticada pelo mercado, sem incluir taxa variável sobre o faturamento do Concessionário; não implementar efetiva fiscalização contratual a fim de evitar exploração econômica não autorizada da área pública cedida; não exigir o repasse à Infraero das receitas auferidas com a exploração desautorizada da área cedida.
1.6.2. Nexo de causalidade: ausência de adoção de providências para sancionar as irregularidades identificadas durante a vigência do Contrato 2.88.02.104-5, contribuindo para a manutenção de um contrato revestido de irregularidades que acarretaram prejuízo para a Infraero.
1.6.3. Culpabilidade: não há elementos que permitam concluir pela boa-fé da responsável. É razoável aferir que ela, na qualidade de Superintendente Adjunto da Superintendência Regional do Centro-Oeste, detinha conhecimentos acerca da importância de se realizar uma fiscalização adequada sobre a execução do Contrato 2.88.02.104-5.
1.7. Responsável: Luiz Gustavo da Silva Schild (CPF: XXX.931.601-XX) :
1.7.1. Condutas: assinar os termos aditivos 043/94/0002 e 199/94/0002 com remuneração fixa inferior à praticada pelo mercado, sem incluir taxa variável sobre o faturamento do Concessionário; não implementar efetiva fiscalização contratual a fim de evitar exploração econômica não autorizada da área pública cedida; não exigir o repasse à Infraero das receitas auferidas com a exploração desautorizada da área cedida.
1.7.2. Nexo de causalidade: as condutas praticadas deram causa ao prejuízo à Infraero.
1.7.3. Culpabilidade: Não informada.
1.8. Responsável: Nilson Maciel de Lima (CPF: XXX.408.691-XX) :
1.8.1. Condutas: emitir pareceres favoráveis à celebração dos termos aditivos 049/04 (VI) /0002 e 004/06 (VI) /0002 desvantajosos à Infraero; posicionar-se favoravelmente às prorrogações do contrato, apesar de terem sido realizadas benfeitorias pela concessionária sem o consentimento da Infraero.
1.8.2. Nexo de causalidade: manifestação favorável nos pareceres emitidos, apesar das benfeitorias realizadas pela concessionária sem o consentimento da Infraero, possibilitando as prorrogações do contrato com as irregularidades que acarretaram prejuízo para a Infraero; a pactuação dos termos aditivos 049/04 (VI) /0002 e 004/06 (VI) /0002 se ancorou justamente na manifestação jurídica, de maneira que o parecer jurídico contribuiu para o prejuízo causado à Infraero.
1.8.3. Culpabilidade: não há elementos que permitam concluir pela boa-fé do responsável. É razoável aferir que ele, na qualidade de Gerente Jurídico da Superintendência Regional do Centro-Oeste, detinha conhecimentos acerca da importância de se realizar uma fiscalização adequada sobre a execução do Contrato 2.88.02.104-5.
1.9. Responsável: Ricardo Lincoln Perna Santos (CPF: XXX.826.401-XX) :
1.9.1. Condutas: assinar o termo aditivo 190/99 (VI) /0002 com remuneração fixa inferior à praticada pelo mercado, sem incluir taxa variável sobre o faturamento do Concessionário; não implementar efetiva fiscalização contratual a fim de evitar exploração econômica não autorizada da área pública cedida; não exigir o repasse à Infraero das receitas auferidas com a exploração desautorizada da área cedida.
1.9.2. Nexo de causalidade: as condutas praticadas deram causa ao prejuízo causa à Infraero.
1.9.3. Culpabilidade: não informada.
Em cumprimento ao pronunciamento da unidade (peça 28) , foram efetuadas as citações propostas, nos moldes seguintes:
	a) Sindicato dos Condutores Autônomos de Veículos Rodoviários de Brasília - Sindicavir, atualmente Sindicato dos Permissionários de Táxis e Motoristas Auxiliares do Distrito Federal - Sinpetaxi:
	Comunicação: Ofício 54220/2021 - Seproc (peça 38) 
Data da Edição: 20/9/2021
Data da Ciência: não houve (peça 52) 
Observação: Ofício enviado para o endereço do responsável, conforme pesquisa na base de dados do sistema da Receita Federal, custodiada pelo TCU (peça 32) .
	
	Comunicação: Ofício 71518/2021 - Seproc (peça 111) 
Data da Edição: 14/12/2021
Data da Ciência: não houve (Não Procurado, peça 115) 
Observação: Ofício enviado para o endereço do responsável, conforme pesquisa na base de dados do sistema da Receita Federal, custodiada pelo TCU (peça 107) .
Comunicação: Ofício 71519/2021 - Seproc (peça 110) 
Data da Edição: 14/12/2021
Data da Ciência: não houve (Endereço insuficiente, peça 112) 
Observação: Ofício enviado para o endereço do responsável, conforme pesquisa na Internet (peça 107) .
Comunicação: Edital 342/2022 - Seproc (peça 117) 
Data da Edição: 28/2/2022
Data da Publicação: 9/3/2022 (peça 118) 
Fim do prazo para a defesa: 24/3/2022
	
b) Francisco das Chagas Ferreira da Silva:
	Comunicação: Ofício 54225/2021 - Seproc (peça 37) 
Data da Edição: 20/9/2021
Data da Ciência: 6/10/2021 (peça 55) 
Nome Recebedor: Renato Ferreira
Observação: Ofício enviado para o endereço do responsável, conforme pesquisa na base de dados do sistema da Receita Federal, custodiada pelo TCU (peça 33) .
Fim do prazo para a defesa: 21/10/2021
	
c) Lilian Ratto Neves:
	Comunicação: Ofício 54232/2021 - Seproc (peça 36) 
Data da Edição: 20/9/2021
Data da Ciência: 29/9/2021 (peça 45) 
Nome Recebedor: Varquilev dos Anjos
Observação: Ofício enviado para o endereço do responsável, conforme pesquisa base de dados do sistema da Receita Federal, custodiada pelo TCU (peça 34) .
Fim do prazo para a defesa: 5/10/2021
Comunicação: Ofício 54233/2021 - Seproc (peça 35) 
Data da Edição: 20/9/2021
Data da Ciência: 30/9/2021 (peça 51) 
Nome Recebedor: Rafael de Jesus
Observação: Ofício enviado para o endereço do responsável, conforme pesquisa na base de dados do sistema do Renach, custodiada pelo TCU (peça 34) .
Fim do prazo para a defesa: 18/10/2021
	
	d) Luiz Gustavo da Silva Schild:
	Comunicação: Ofício 54218/2021 - Seproc (peça 40) 
Data da Edição: 20/9/2021
Data da Ciência: 4/10/2021 (peça 54) 
Nome Recebedor: Isadora de Castro
Observação: Ofício enviado para o endereço do responsável, conforme pesquisa na base de dados do sistema da Receita Federal, custodiada pelo TCU (peça 31) .
Fim do prazo para a defesa: 19/10/2021
Comunicação: Ofício 54219/2021 - Seproc (peça 39) 
Data da Edição: 20/9/2021
Data da Ciência: 29/9/2021 (peça 46) 
Nome Recebedor: Eliana Silva
Observação: Ofício enviado para o endereço do responsável, conforme pesquisa na base de dados do TSE, custodiada pelo TCU (peça 31) .
Fim do prazo para a defesa: 14/10/2021
	
	e) Nilson Maciel de Lima:
	Comunicação: Ofício 54215/2021 - Seproc (peça 43) 
Data da Edição: 20/9/2021
Data da Ciência: 30/9/2021 (peça 49) 
Nome Recebedor: Edgar Pereira
Observação: Ofício enviado para o endereço do responsável, conforme pesquisa na base de dados do sistema da Receita Federal, custodiada pelo TCU (peça 30) .
Fim do prazo para a defesa: 18/10/2021
Comunicação: Ofício 54216/2021 - Seproc (peça 42) 
Data da Expedição: 20/9/2021
Data da Ciência: não houve (peça 50) 
Observação: Ofício enviado para o endereço do responsável, conforme pesquisa na base de dados do TSE, custodiada pelo TCU (peça 30) .
Comunicação: Ofício 54217/2021 - Seproc (peça 41) 
Data da Expedição: 20/9/2021
Data da Ciência: 30/9/2021 (peça 48) 
Nome Recebedor: Edgar Pereira
Observação: Ofício enviado para o endereço do responsável, conforme pesquisa na base de dados do sistema do Renach, custodiada pelo TCU (peça 30) .
Fim do prazo para a defesa: 18/10/2021
	
	f) Ricardo Lincoln Perna Santos:
	Comunicação: Ofício 54211/2021 - Seproc (peça 44) 
Data da Expedição: 20/9/2021
Data da Ciência: 30/9/2021 (peça 47) 
Nome Recebedor: Lucas Ribeiro
Observação: Ofício enviado para o endereço do responsável, conforme pesquisa na base de dados do sistema da Receita Federal, custodiada pelo TCU (peça 29) .
Fim do prazo para a defesa: 18/10/2021
	
1.10. O sr. Francisco das Chagas Ferreira da Silva, por procuradores, solicitou (peça 57) e obteve (peça 60) prorrogação do prazo para defesa, estendido até 22/11/2021.
1.11. Os srs. Francisco das Chagas Ferreira da Silva, Lilian Ratto Neves, Luiz Gustavo da Silva Schild, Nilson Maciel de Lima e Ricardo Lincoln Perna Santos atenderam à citação por meio de alegações de defesa juntadas às peças 74, 75, 76, 77, 78, 79, 80, 81, 82, 83, 84, 85, 86, 87, 88, 89, 90, 91, 92, 93, 94, 95, 96, 97, 98, 99, 100, 101, 102, 108, 109 (Francisco das Chagas) , 62, 63, 64, 65, 66 (Lilian) , 69, 70, 71, 72, 73 (Luiz Gustavo e Ricardo Lincoln) e 53 (Nilson) .
Conforme Despacho de Conclusão das Comunicações Processuais (peça 119) , as providências inerentes às comunicações processuais foram concluídas. 
AVALIAÇÃO DA OCORRÊNCIA DE PRESCRIÇÃO
	Em relação à prescrição, o Supremo Tribunal Federal - STF, no Recurso Extraordinário - RE 636.886, fixou a tese, com repercussão geral reconhecida, de que "é prescritível a pretensão de ressarcimento ao erário fundada em decisão de Tribunal de Contas" (Tema 899) . Posteriormente, o próprio TCU regulamentou o assunto por meio da Resolução TCU 344, de 11/10/2022, publicada em 21/10/2022, à luz do disposto na Lei 9.873/1999, estabelecendo que "prescrevem em cinco anos as pretensões punitiva e de ressarcimento" nos processos de controle externo, conforme o art. 2º, da referida norma.
Quanto ao termo inicial da contagem do prazo prescricional, o art. 4º prevê o seguinte:
Art. 4° O prazo de prescrição será contado:
I - da data em que as contas deveriam ter sido prestadas, no caso de omissão de prestação de contas;
II - da data da apresentação da prestação de contas ao órgão competente para a sua análise inicial;
III - do recebimento da denúncia ou da representação pelo Tribunal ou pelos órgãos de controle interno, quanto às apurações decorrentes de processos dessa natureza;
IV - da data do conhecimento da irregularidade ou do dano, quando constatados em fiscalização realizada pelo Tribunal, pelos órgãos de controle interno ou pelo próprio órgão ou entidade da Administração Pública onde ocorrer a irregularidade;
V - do dia em que tiver cessado a permanência ou a continuidade, no caso de irregularidade permanente ou continuada.
No que se refere às causas de interrupção da prescrição, o art. 5º dispõe:
Art. 5º A prescrição se interrompe:
I - pela notificação, oitiva, citação ou audiência do responsável, inclusive por edital; 
II - por qualquer ato inequívoco de apuração do fato;
III - por qualquer ato inequívoco de tentativa de solução conciliatória; 
IV - pela decisão condenatória recorrível.
§ 1° A prescrição pode se interromper mais de uma vez por causas distintas ou por uma mesma causa desde que, por sua natureza, seja repetível no curso do processo.
§ 2° Interrompida a prescrição, começa a correr novo prazo a partir do ato interruptivo.
§ 3º Não interrompem a prescrição o pedido e concessão de vista dos autos, emissão de certidões, prestação de informações, juntada de procuração ou subestabelecimento e outros atos de instrução processual de mero seguimento do curso das apurações.
No caso concreto, o termo inicial da contagem do prazo prescricional ocorreu em datas diferentes em razão de diferentes datas da cessação da continuidade das condições do contrato em apreço em função da participação de cada responsável no estabelecimento de tais condições (art. 4°, inciso V, Resolução TCU 344/2022) , considerando a estimativa de data da última parcela de débito, a saber:
1.12. A partir de 10/1/2004, para os responsáveis Ricardo Lincoln Perna Santos, Sílvio da Gama Barreto Viana e Valmir Gomes de Castro  (v. , cf. Apêndice I, item 43) .
1.13. A partir e 10/1/2009, para os responsáveis Sindicavir (Sinpetaxi) , Maria Bonfim Pereira de Santana, Lilian Ratto Neves, Francisco das Chagas Ferreira da Silva e Nilson Maciel Lima (v. , cf. Apêndice I, item 43) .
O Sr. Luiz Gustavo da Silva Schild, então Gerente Regional Comercial e Industrial (peça 3, p. 1.146) , período de gestão de 1º/2/1991 a 19/6/1995 ( (peça 3, p. 803 e 807, 1.044, 1.046) , foi excluído da referida análise em razão do entendimento de que não seria parte neste processo, uma vez que não assinou os termos aditivos 43/94 (segundo termo aditivo, v. peça 3, p. 1.105) e 199/94 (terceiro termo aditivo, v. peça 3, p. 1.109) como representante da Infraero, condição que lhe teria como responsável pelos efeitos do ajuste, o que não ocorreu.
Ademais, verificam-se, nos presentes autos, os seguintes eventos processuais interruptivos da prescrição, ocorridos tanto na fase interna, quanto na fase externa desta TCE:
1.14. Ricardo Lincoln Perna Santos:
1.14.1. Fase interna:
	a) Relatório de Demandas Especiais 00190.025575/2007-10 SFC/CGU, de 30/7/2008, com resultados da auditoria realizada na execução do contrato entre a Infraero e o Sindicavir e as irregularidades dela decorrentes, peça 3, p. 33-39; 
	b) procedimento administrativo-AGU 00400.014202/2012-78, instaurado em decorrência do Ofício 9759/2012-FP/PRDF/MPF, de 10/12/2012, autuado pela Advocacia-Geral da União para apurar irregularidades constatadas no contrato-Infraero 2.88.02.104-5 (peça 3, itens 1 e 4) ;
	c)	Nota Técnica 31/2016/CGAP/CISET/SG-PR, de 2/5/2016, sugerindo a instauração de TCE (peça 3, p. 105-107) ; 
	d) Ato Administrativo 1803/Presi/2016-R, de 29/8/2016, que decidiu pela instauração da TCE (peça 3, p. 6) ;
	e) Relatório Preliminar - Tomada de Contas Especial 001/SEDE/2016, de 19/1/2017, com apuração, em planilha descritiva, do débito referente à parte variável (peça 3, p. 222-242) ;	
	f) notificação TCE 3/2017, de 19/1/2017, notificação da abertura da tomada de contas especial, para fins de manifestação quanto a esse procedimento, peça 3, p. 248, entregue em 30/1/2017, peça 3, p. 258;
	g) Relatório Final - Tomada de Contas Especial 001/SEDE/2016, de 8/3/2017 (peça 3, p. 713-729) ;
	h) ofício 43/Comissão/2018-R, de 8/1/2018, cobrança do débito, peça 3, p. 822-824, entregue em 12/1/2018, peça 3, p. 1.126 e 1.130;
	i) Relatório Final Complementar - Tomada de Contas Especial 001/SEDE/2016, de 5/3/2018 (peça 3, p. 1.146-1.160) ;	
	j) Relatório de Auditoria da Controladoria-Geral da União 455/2018, de 6/6/2018, peça 3, p. 1.174-1.181;
1.14.2. Fase externa:
	a)  Data de autuação da tomada de contas especial pela SecexTCE: 4/7/2019;
	b) Despacho do titular da SecexTCE autorizando a realização das citações propostas: 20/09/2021 (peça 28) . 
1.15. Sílvio da Gama Barreto Viana:
1.15.1. Fase interna:
	a) Relatório de Demandas Especiais 00190.025575/2007-10 SFC/CGU, de 30/7/2008, com resultados da auditoria realizada na execução do contrato entre a Infraero e o Sindicavir e as irregularidades dela decorrentes, peça 3, p. 33-39;
	b) procedimento administrativo-AGU 00400.014202/2012-78, instaurado em decorrência do Ofício 9759/2012-FP/PRDF/MPF, de 10/12/2012, autuado pela Advocacia-Geral da União para apurar irregularidades constatadas no contrato-Infraero 2.88.02.104-5 (peça 3, itens 1 e 4) ;
	c)	Nota Técnica 31/2016/CGAP/CISET/SG0-PR, de 2/5/2016, sugerindo a instauração de TCE (peça 3, p. 105-107) ;
	d) Ato Administrativo 1803/Presi/2016-R, de 29/8/2016, que decidiu pela instauração da TCE (peça 3, p. 6) ;
	e) Relatório Preliminar - Tomada de Contas Especial 001/SEDE/2016, de 19/1/2017, com apuração, em planilha descritiva, do débito referente à parte variável (peça 3, p. 222-242) ;	
	f) Relatório Final - Tomada de Contas Especial 001/SEDE/2016, de 8/3/2017 (peça 3, p. 713-729) ;
	g) Relatório Final Complementar - Tomada de Contas Especial 001/SEDE/2016, de 5/3/2018 (peça 3, p. 1.146-1.160) ;	
	h) Relatório de Auditoria da Controladoria-Geral da União 455/2018, de 6/6/2018, peça 3, p. 1.174-1.181;
1.15.2. Fase externa: Data de autuação da tomada de contas especial pela SecexTCE: 4/7/2019.
1.16. Valmir Gomes de Castro:
1.16.1. Fase interna:
	a) Relatório de Demandas Especiais 00190.025575/2007-10 SFC/CGU, de 30/7/2008, com resultados da auditoria realizada na execução do contrato entre a Infraero e o Sindicavir e as irregularidades dela decorrentes, peça 3, p. 33-39;
	b) procedimento administrativo-AGU 00400.014202/2012-78, instaurado em decorrência do Ofício 9759/2012-FP/PRDF/MPF, de 10/12/2012, autuado pela Advocacia-Geral da União para apurar irregularidades constatadas no contrato-Infraero 2.88.02.104-5 (peça 3, itens 1 e 4) ;
	c)	Nota Técnica 31/2016/CGAP/CISET/SG0-PR, de 2/5/2016, sugerindo a instauração de TCE (peça 3, p. 105-107) ;
	d) Ato Administrativo 1803/Presi/2016-R, de 29/8/2016, que decidiu pela instauração da TCE (peça 3, p. 6) ;
	e) Relatório Preliminar - Tomada de Contas Especial 001/SEDE/2016, de 19/1/2017, com apuração, em planilha descritiva, do débito referente à parte variável (peça 3, p. 222-242) ;	
	f) Relatório Final - Tomada de Contas Especial 001/SEDE/2016, de 8/3/2017 (peça 3, p. 713-729) ;
	g) Relatório Final Complementar - Tomada de Contas Especial 001/SEDE/2016, de 5/3/2018 (peça 3, p. 1.146-1.160) ;	
	h) Relatório de Auditoria da Controladoria-Geral da União 455/2018, de 6/6/2018, peça 3, p. 1.174-1.181;
1.16.2. Fase externa: Data de autuação da tomada de contas especial pela SecexTCE: 4/7/2019.
1.17. Sindicato dos Condutores Autônomos de Veículos Rodoviários de Brasília - Sindicavir  (atualmente Sindicato dos Permissionários de Táxis e Motoristas Auxiliares do Distrito Federal - Sinpetaxi) :
1.17.1. Fase interna:
	a) procedimento administrativo-AGU 00400.014202/2012-78, instaurado em decorrência do Ofício 9759/2012-FP/PRDF/MPF, de 10/12/2012, autuado pela Advocacia-Geral da União para apurar irregularidades constatadas no contrato-Infraero 2.88.02.104-5 (peça 3, itens 1 e 4) ;
	b)	Nota Técnica 31/2016/CGAP/CISET/SG0-PR, de 2/5/2016, sugerindo a instauração de TCE (peça 3, p. 105-107) ;
	c) Ato Administrativo 1803/Presi/2016-R, de 29/8/2016, que decidiu pela instauração da TCE (peça 3, p. 6) ;
	d) Relatório Preliminar - Tomada de Contas Especial 001/SEDE/2016, de 19/1/2017, com apuração, em planilha descritiva, do débito referente à parte variável (peça 3, p. 222-242) ;
	e) notificação TCE 1/2017, de 19/1/2017, notificação da abertura da tomada de contas especial, para fins de manifestação quanto a esse procedimento, peça 3, p. 244, entregue em 23/1/2017, peça 3, p. 1.030 e 1.033;
	f) Relatório Final - Tomada de Contas Especial 001/SEDE/2016, de 8/3/2017 (peça 3, p. 713-729) ;
	g) ofício 41/Comissão/2018-R, de 8/1/2018, cobrança do débito, peça 3, p. 814-816, entregue em 12/1/2018, peça 3, p. 1.134;
	h) Relatório Final Complementar - Tomada de Contas Especial 001/SEDE/2016, de 5/3/2018 (peça 3, p. 1.146-1.160) ;
	i) Relatório de Auditoria da Controladoria-Geral da União 455/2018, de 6/6/2018, peça 3, p. 1.174-1.181;
1.17.2. Fase externa:
	a)  Data de autuação da tomada de contas especial pela SecexTCE: 4/7/2019;
	b) Despacho do titular da SecexTCE autorizando a realização das citações propostas: 20/09/2021 (peça 28) ;
1.18. Francisco das Chagas Ferreira da Silva:
1.18.1. Fase interna:
	a) procedimento administrativo-AGU 00400.014202/2012-78, instaurado em decorrência do Ofício 9759/2012-FP/PRDF/MPF, de 10/12/2012, autuado pela Advocacia-Geral da União para apurar irregularidades constatadas no contrato-Infraero 2.88.02.104-5 (peça 3, itens 1 e 4) ; 
	b)	Nota Técnica 31/2016/CGAP/CISET/SG0-PR, de 2/5/2016, sugerindo a instauração de TCE (peça 3, p. 105-107) ;
	c) Relatório Preliminar - Tomada de Contas Especial 001/SEDE/2016, de 19/1/2017, com apuração, em planilha descritiva, do débito referente à parte variável (peça 3, p. 222-242) ;
	d) notificação TCE 5/2017, de 19/1/2017, notificação da abertura da tomada de contas especial, para fins de manifestação quanto a esse procedimento, peça 3, p. 252 e 260, entregue em 24/1/2017, peça 3, p. 1.029 e 1.034;
	e) Relatório Final - Tomada de Contas Especial 001/SEDE/2016, de 8/3/2017 (peça 3, p. 713-729) ;
	f) ofício 45/Comissão/2018-R, de 8/1/2018, cobrança do débito, peça 3, p. 830-832, entregue em 15/1/2018, peça 3, p. 1.128 e 1.134;
	g) Relatório Final Complementar - Tomada de Contas Especial 001/SEDE/2016, de 5/3/2018 (peça 3, p. 1.146-1.160) ;
	h) Relatório de Auditoria da Controladoria-Geral da União 455/2018, de 6/6/2018, peça 3, p. 1.174-1.181;
1.18.2. Fase externa:
	a)  Data de autuação da tomada de contas especial pela SecexTCE: 4/7/2019;
	b) Despacho do titular da SecexTCE autorizando a realização das citações propostas: 20/09/2021 (peça 28) ;
1.19. Lilian Ratto Neves:
1.19.1. Fase interna:
	a) procedimento administrativo-AGU 00400.014202/2012-78, instaurado em decorrência do Ofício 9759/2012-FP/PRDF/MPF, de 10/12/2012, autuado pela Advocacia-Geral da União para apurar irregularidades constatadas no contrato-Infraero 2.88.02.104-5 (peça 3, itens 1 e 4) ;
	b)	Nota Técnica 31/2016/CGAP/CISET/SG0-PR, de 2/5/2016, sugerindo a instauração de TCE (peça 3, p. 105-107) ;
	c) Ato Administrativo 1803/Presi/2016-R, de 29/8/2016, que decidiu pela instauração da TCE (peça 3, p. 6) ;
	d) Relatório Preliminar - Tomada de Contas Especial 001/SEDE/2016, de 19/1/2017, com apuração, em planilha descritiva, do débito referente à parte variável (peça 3, p. 222-242) ;
	e) Relatório Final - Tomada de Contas Especial 001/SEDE/2016, de 8/3/2017 (peça 3, p. 713-729) ;i) ofício 46/Comissão/2018-R, de 8/1/2018, cobrança do débito, peça 3, p. 834-836, entregue em 12/1/2018, peça 3, p. 1.124;
	f) Relatório Final Complementar - Tomada de Contas Especial 001/SEDE/2016, de 5/3/2018 (peça 3, p. 1.146-1.160) ;
	g) Relatório de Auditoria da Controladoria-Geral da União 455/2018, de 6/6/2018, peça 3, p. 1.174-1.181;
1.19.2. Fase externa:
	a)  Data de autuação da tomada de contas especial pela SecexTCE: 4/7/2019;
	b) Despacho do titular da SecexTCE autorizando a realização das citações propostas: 20/09/2021 (peça 28) ; 
1.20. Nilson Maciel de Lima:
1.20.1. Fase interna:
	a) procedimento administrativo-AGU 00400.014202/2012-78, instaurado em decorrência do Ofício 9759/2012-FP/PRDF/MPF, de 10/12/2012, autuado pela Advocacia-Geral da União para apurar irregularidades constatadas no contrato-Infraero 2.88.02.104-5 (peça 3, itens 1 e 4) ;
	b)	Nota Técnica 31/2016/CGAP/CISET/SG0-PR, de 2/5/2016, sugerindo a instauração de TCE (peça 3, p. 105-107) ;
	c) Ato Administrativo 1803/Presi/2016-R, de 29/8/2016, que decidiu pela instauração da TCE (peça 3, p. 6) ;
	d) Relatório Preliminar - Tomada de Contas Especial 001/SEDE/2016, de 19/1/2017, com apuração, em planilha descritiva, do débito referente à parte variável (peça 3, p. 222-242) ;
	e) notificação TCE 4/2017, de 19/1/2017, notificação da abertura da tomada de contas especial, para fins de manifestação quanto a esse procedimento, peça 3, p. 250, entregue em 21/1/2017, peça 3, p. 1.028, 1.036 e 1.037;
	f) Relatório Final - Tomada de Contas Especial 001/SEDE/2016, de 8/3/2017 (peça 3, p. 713-729) ;
	g) ofício 44/Comissão/2018-R, de 8/1/2018, cobrança do débito, peça 3, p. 814-816, entregue em 12/1/2018, peça 3, p. 1.126 e 1.132;
	h) Relatório Final Complementar - Tomada de Contas Especial 001/SEDE/2016, de 5/3/2018 (peça 3, p. 1.146-1.160) ;
	i) Relatório de Auditoria da Controladoria-Geral da União 455/2018, de 6/6/2018, peça 3, p. 1.174-1.181;
1.20.2. Fase externa:
	a)  Data de autuação da tomada de contas especial pela SecexTCE: 4/7/2019;
	b) Despacho do titular da SecexTCE autorizando a realização das citações propostas: 20/09/2021 (peça 28) ; 
1.21. Maria Bonfim Pereira de Santana:
1.21.1. Fase interna:
	a) procedimento administrativo-AGU 00400.014202/2012-78, instaurado em decorrência do Ofício 9759/2012-FP/PRDF/MPF, de 10/12/2012, autuado pela Advocacia-Geral da União para apurar irregularidades constatadas no contrato-Infraero 2.88.02.104-5 (peça 3, itens 1 e 4) ;
	b)	Nota Técnica 31/2016/CGAP/CISET/SG0-PR, de 2/5/2016, sugerindo a instauração de TCE (peça 3, p. 105-107) ;
	c) Ato Administrativo 1803/Presi/2016-R, de 29/8/2016, que decidiu pela instauração da TCE (peça 3, p. 6) ;
	d) Relatório Preliminar - Tomada de Contas Especial 001/SEDE/2016, de 19/1/2017, com apuração, em planilha descritiva, do débito referente à parte variável (peça 3, p. 222-242) ;
	e) Relatório Final - Tomada de Contas Especial 001/SEDE/2016, de 8/3/2017 (peça 3, p. 713-729) ;
	f) Relatório Final Complementar - Tomada de Contas Especial 001/SEDE/2016, de 5/3/2018 (peça 3, p. 1.146-1.160) ;
	g) Relatório de Auditoria da Controladoria-Geral da União 455/2018, de 6/6/2018, peça 3, p. 1.174-1.181;
1.21.2. Fase externa: Data de autuação da tomada de contas especial pela SecexTCE: 4/7/2019. 
Ao se analisar o termo inicial da contagem do prazo de prescrição, bem como a sequência de eventos processuais indicados no item anterior, os quais têm o condão de interromper a fluência do prazo prescricional, nos termos do art. 5º da Resolução TCU n. 344/2022, conclui-se que não houve o transcurso do prazo de 5 (cinco) anos entre cada evento processual e o seguinte, conforme abaixo; portanto, levando-se em consideração o entendimento do STF acima mencionado, bem como a vigente regulamentação do Tribunal, não ocorreu, nos autos, a prescrição da pretensão sancionatória e ressarcitória para o TCU.
Avaliação da Prescrição Intercorrente no Âmbito do Tribunal
A Resolução - TCU 344, de 11 de outubro de 2022, estabelece que:
Art. 8º Incide a prescrição intercorrente se o processo ficar paralisado por mais de três anos, pendente de julgamento ou despacho, sem prejuízo da responsabilidade funcional decorrente da paralisação, se for o caso. 
§ 1° A prescrição intercorrente interrompe-se por qualquer ato que evidencie o andamento regular do processo, excetuando-se pedido e concessão de vista dos autos, emissão de certidões, prestação de informações, juntada de procuração ou subestabelecimento e outros atos que não interfiram de modo relevante no curso das apurações.
§ 2° As causas suspensivas e interruptivas da prescrição principal também suspendem ou interrompem a prescrição intercorrente.
Levando-se em consideração a vigente regulamentação do Tribunal, bem como os eventos processuais interruptivos da prescrição nas fases interna e externa, relacionados nos itens 20.1 a 20.8 acima, conclui-se que houve o transcurso do prazo de 3  (três) anos entre cada evento processual e o seguinte nos intervalos de 2004 a 2008 (no caso de Ricardo Lincoln Perna Santos, Sílvio da Gama Barreto Viana e Valmir Gomes de Castro) , 2008 a 2012 (todos) , 2012 a 2016 (todos) , 2019 a 2022 (Sílvio da Gama Barreto Viana e Valmir Gomes de Castro e Maria Bonfim Pereira de Santana) e, consequentemente, ocorreu a prescrição intercorrente em relação a todos eles. 
ANÁLISE DOS PRESSUPOSTOS DE PROCEDIBILIDADE DA IN/TCU 71/2012
Avaliação de Viabilidade do Exercício do Contraditório e Ampla Defesa
Conforme documentação juntada aos autos, os responsáveis foram notificados sobre a irregularidade pela autoridade administrativa competente conforme abaixo:
1.22. Sindicato dos Condutores Autônomos de Veículos Rodoviários de Brasília (atualmente Sindicato dos Permissionários de Táxis e Motoristas Auxiliares do Distrito Federal) , por meio da notificação TCE 1/2017, de 19/1/2017, notificação da abertura da tomada de contas especial, para fins de manifestação quanto a esse procedimento, peça 3, p. 244, entregue em 23/1/2017, peça 3, p. 1.030 e 1.033; ofício 41/Comissão/2018-R, de 8/1/2018, cobrança do débito, peça 3, p. 814-816, entregue em 12/1/2018, peça 3, p. 1.134;
1.23. Francisco das Chagas Ferreira da Silva, pela notificação TCE 5/2017, de 19/1/2017, notificação da abertura da tomada de contas especial, para fins de manifestação quanto a esse procedimento, peça 3, p. 252 e 260, entregue em 24/1/2017, peça 3, p. 1.029 e 1.034; ofício 45/Comissão/2018-R, de 8/1/2018, cobrança do débito, peça 3, p. 830-832, entregue em 15/1/2018, peça 3, p. 1.128 e 1.134;
1.24. Lilian Ratto Neves, não houve.
1.25. Maria Bonfim Pereira de Santana, não houve.
1.26. Nilson Maciel de Lima, notificação TCE 4/2017, de 19/1/2017, notificação da abertura da tomada de contas especial, para fins de manifestação quanto a esse procedimento, peça 3, p. 250, entregue em 21/1/2017, peça 3, p. 1.028, 1.036 e 1.037; ofício 44/Comissão/2018-R, de 8/1/2018, cobrança do débito, peça 3, p. 814-816, entregue em 12/1/2018, peça 3, p. 1.126 e 1.132;
1.27. Ricardo Lincoln Perna Santos, por meio da notificação TCE 3/2017, de 19/1/2017, notificação da abertura da tomada de contas especial, para fins de manifestação quanto a esse procedimento, peça 3, p. 248, entregue em 30/1/2017, peça 3, p. 258; ofício 43/Comissão/2018-R, de 8/1/2018, cobrança do débito, peça 3, p. 822-824, entregue em 12/1/2018, peça 3, p. 1.126 e 1.130;
1.28. Sílvio da Gama Barreto Viana, não houve.
1.29. Valmir Gomes de Castro, não houve.
Uma vez que o fato gerador da irregularidade sancionada ocorreu até 10/1/2004 em relação a Ricardo Lincoln Perna Santos, Sílvio da Gama Barreto Viana e Valmir Gomes de Castro (v. item 19.1 acima) e até 10/1/2009 no que concerne a Sindicavir (Sinpetaxi) , Maria Bonfim Pereira de Santana, Lilian Ratto Neves, Francisco das Chagas Ferreira da Silva e Nilson Maciel Lima (item 19.2 supra) e os responsáveis foram notificados sobre a irregularidade pela autoridade administrativa competente conforme exposto no item 24 e subitens, verifica-se que houve o transcurso de mais de dez anos desde o fato gerador sem que tenha havido a notificação dos responsáveis pela autoridade administrativa federal competente (art. 6º, inciso II, c/c art. 19 da IN/TCU 71/2012, modificada pela IN/TCU 76/2016) , em relação aos responsáveis Ricardo Lincoln Perna Santos, Sílvio da Gama Barreto Viana e Valmir Gomes de Castro, Maria Bonfim Pereira de Santana e Lilian Ratto Neves. 
Valor de Constituição da TCE
Verifica-se, ainda, que o valor atualizado do débito apurado (sem juros) em 1º/1/2017 é de R$ 16.432.059,00 (peça 120) , portanto superior ao limite mínimo de R$ 100.000,00, na forma estabelecida conforme os arts. 6º, inciso I, e 19 da IN/TCU 71/2012, modificada pela IN/TCU 76/2016. 
OUTROS PROCESSOS/DÉBITOS NOS SISTEMAS DO TCU COM OS MESMOS RESPONSÁVEIS
Informa-se que não foi encontrado processo no Tribunal com os mesmos responsáveis.
A tomada de contas especial está, assim, devidamente constituída e em condição de ser instruída.
EXAME TÉCNICO
Da validade das notificações:
Preliminarmente, cumpre tecer breves considerações sobre a forma como são realizadas as comunicações processuais no TCU. A esse respeito, destacam-se o art. 179, do Regimento Interno do TCU (Resolução 155, de 4/12/2002) e o art. 4º, inciso III, § 1º, da Resolução TCU 170, de 30 de junho de 2004, in verbis:
Art. 179. A citação, a audiência ou a notificação, bem como a comunicação de diligência, farse-ão:
I - mediante ciência da parte, efetivada por servidor designado, por meio eletrônico, fac-símile, telegrama ou qualquer outra forma, desde que fique confirmada inequivocamente a entrega da comunicação ao destinatário;
II - mediante carta registrada, com aviso de recebimento que comprove a entrega no endereço do destinatário;
III - por edital publicado no Diário Oficial da União, quando o seu destinatário não for localizado
 (...) 
Art. 3º As comunicações serão dirigidas ao responsável, ou ao interessado, ou ao dirigente de órgão ou entidade, ou ao representante legal ou ao procurador constituído nos autos, com poderes expressos no mandato para esse fim, por meio de:
I - correio eletrônico, fac-símile ou telegrama;
II - servidor designado;
III - carta registrada, com aviso de recebimento;
IV - edital publicado no Diário Oficial da União, quando o seu destinatário não for localizado, nas hipóteses em que seja necessário o exercício de defesa.
Art. 4º. Consideram-se entregues as comunicações:
I - efetivadas conforme disposto nos incisos I e II do artigo anterior, mediante confirmação da ciência do destinatário;
II - realizadas na forma prevista no inciso III do artigo anterior, com o retorno do aviso de recebimento, entregue comprovadamente no endereço do destinatário;
III - na data de publicação do edital no Diário Oficial da União, quando realizadas na forma prevista no inciso IV do artigo anterior.
§ 1º O endereço do destinatário deverá ser previamente confirmado mediante consulta aos sistemas disponíveis ao Tribunal ou a outros meios de informação, a qual deverá ser juntada ao respectivo processo.
 (...) 
Bem se vê, portanto, que a validade da citação via postal não depende de que o aviso de recebimento seja assinado pelo próprio destinatário da comunicação, o que dispensa, no caso em tela, a entrega do AR em "mãos próprias". A exigência da norma é no sentido de o Tribunal verificar se a correspondência foi entregue no endereço correto, residindo aqui a necessidade de certeza inequívoca. 
Não é outra a orientação da jurisprudência do TCU, conforme se verifica dos julgados a seguir transcritos:
São válidas as comunicações processuais entregues, mediante carta registrada, no endereço correto do responsável, não havendo necessidade de que o recebimento seja feito por ele próprio (Acórdão 3648/2013-TCU-Segunda Câmara, Relator Min. José Jorge) ;
É prescindível a entrega pessoal das comunicações pelo TCU, razão pela qual não há necessidade de que o aviso de recebimento seja assinado pelo próprio destinatário. Entregandose a correspondência no endereço correto do destinatário, presume-se o recebimento da citação. (Acórdão 1019/2008-TCU-Plenário, Relator Min. Benjamin Zymler) ;
As comunicações do TCU, inclusive as citações, deverão ser realizadas mediante Aviso de Recebimento - AR, via Empresa Brasileira de Correios e Telégrafos, bastando para sua validade que se demonstre que a correspondência foi entregue no endereço correto. (Acórdão 1526/2007-TCU-Plenário, Relator Min. Aroldo Cedraz) .
A validade do critério de comunicação processual do TCU foi referendada pelo Supremo Tribunal Federal, nos termos do julgamento do MS-AgR 25.816/DF, por meio do qual se afirmou a desnecessidade da ciência pessoal do interessado, entendendo-se suficiente a comprovação da entrega do "AR" no endereço do destinatário:
Ementa: agravo regimental. Mandado de segurança. Desnecessidade de intimação pessoal das decisões do tribunal de contas da união. art. 179 do regimento interno do TCU. Intimação do ato impugnado por carta registrada, iniciado o prazo do art. 18 da lei nº 1.533/51 da data constante do aviso de recebimento. Decadência reconhecida. Agravo improvido.
O envio de carta registrada com aviso de recebimento está expressamente enumerado entre os meios de comunicação de que dispõe o Tribunal de Contas da União para proceder às suas intimações.
O inciso II do art. 179 do Regimento Interno do TCU é claro ao exigir apenas a comprovação da entrega no endereço do destinatário, bastando o aviso de recebimento simples. 
Da revelia do responsável Sindicato dos Condutores Autônomos de Veículos Rodoviários de Brasília (Sindicavir, atualmente Sindicato dos Permissionários de Táxis e Motoristas Auxiliares do Distrito Federal (Sinpetaxi) ) 
No caso vertente, a citação do responsável Sindicato dos Condutores Autônomos de Veículos Rodoviários de Brasília (Sindicavir, atualmente Sindicato dos Permissionários de Táxis e Motoristas Auxiliares do Distrito Federal (Sinpetaxi) ) se deu por edital (peças 117 e 118) após tentativas de realização em endereços provenientes de pesquisa de endereços realizada pelo TCU na base de dados da Receita Federal custodiada pelo TCU e na Internet (peças 32, 38, 52, 107, 110, 111, 112, 115) .
O Sindicato dos Condutores Autônomos de Veículos Rodoviários de Brasília - Sindicavir, CNPJ: 00.031.708/0001-00, concessionário do contrato em apreço, teve a denominação alterada para Sindicato dos Permissionários de Táxis e Motoristas Auxiliares do Distrito Federal - Sinpetaxi (nesse sentido, peça 3, p. 231e 1.146) e, enquanto pessoa jurídica, encontra-se na situação cadastral "Inapta" no cadastro de CNPJ da Secretaria da Receita Federal do Brasil desde 22/10/2020, sendo identificado no referido cadastro o seu presidente como sendo Sued Sílvio Souza, CPF: XXX.054.311-XX (v. peça 121) . Assim sendo, por ocasião das tentativas de citação por ofício e da citação por edital (cf. instrução, item 4, alínea "a") , havia indicação dessa situação, a sugerir a possibilidade de citação por intermédio de seu presidente lá apontado, o que não ocorreu.
Dessa forma, dever-se-ia repetir a tentativa de citação do responsável Sindicavir (Sinpetaxi) na pessoa de representante legal, Sued Sílvio Souza, CPF: XXX.054.311-XX.
Da citação dos srs. Francisco das Chagas Ferreira da Silva, Lílian Ratto Neves, Luiz Gustavo da Silva Schild, Nilson Maciel de Lima e Ricardo Lincoln Perna Santos
Os srs. Francisco das Chagas Ferreira da Silva, Lílian Ratto Neves, Luiz Gustavo da Silva Schild, Nilson Maciel de Lima e Ricardo Lincoln Perna Santos tomaram ciência dos ofícios que lhes foram remetidos, conforme documentos constantes das peças 37, 55, 36, 45, 35, 51, 40, 54, 39, 46, 43, 49, 41, 48, 44, 47, tendo apresentado suas alegações de defesa, conforme documentação integrante da peças 74, 75, 76, 77, 78, 79, 80, 81, 82, 83, 84, 85, 86, 87, 88, 89, 90, 91, 92, 93, 94, 95, 96, 97, 98, 99, 100, 101, 102, 108, 109 (Francisco das Chagas) , 62, 63, 64, 65, 66 (Lilian) , 69, 70, 71, 72, 73 (Luiz Gustavo e Ricardo Lincoln) e 53 (Nilson) .
Da ausência de citação dos srs. Sílvio da Gama Barreto Viana e Valmir Gomes de Castro, Maria Bonfim Pereira de Santana
Os srs. Sílvio da Gama Barreto Viana, Valmir Gomes de Castro e Maria Bonfim Pereira de Santana não foram citados apesar de haver indícios de sua responsabilidade pelo prejuízo estimado, como sugere a análise apresentada no Apêndice I, itens 41 e 42. 
Em razão da alteração na apuração do débito decorrente da irregularidade apontada e na caracterização de responsabilidades (cf. Apêndice I, seção II) , inclusive com a inclusão dos responsáveis Sílvio da Gama Barreto Viana, Valmir Gomes de Castro e Maria Bonfim Pereira de Santana (item 37) e mesmo a necessidade de nova tentativa de citação do Sindicavir/Sinpetaxi (item 34) , deveria haver nova citação dos responsáveis e citação desses novos responsáveis identificados, para apresentar alegações de defesa e/ou recolher o valor total do débito quantificado.
Ocorreu que, em decorrência da conclusão acerca da ocorrência de prescrição intercorrente exposta no item 23 acima, cabe proposição de arquivamento do presente processo por ausência de pressupostos de constituição e de desenvolvimento válido e regular do mesmo.
CONCLUSÃO
Tendo em vista que o exame das ocorrências que ensejaram a instauração da presente tomada de contas especial evidenciou a ausência de pressupostos de constituição e de desenvolvimento válido e regular do processo consubstanciada na prescrição da pretensão ressarcitória e sancionatória do TCU, cabe propor, desde logo, o arquivamento dos autos, sem julgamento de mérito, nos termos do art. 212 do RI/TCU c/c os arts. 8º e 11 da Resolução/TCU 344/2022 (item 42) .
PROPOSTA DE ENCAMINHAMENTO
 Diante do exposto, submetem-se os autos à consideração superior, propondo:
	a) arquivar a presente tomada de contas especial, ante a ausência de pressupostos de constituição e de desenvolvimento válido e regular do processo, com fundamento no art. 1º, inciso I, da Lei 8.443/1992, c/c os arts. 169, inciso VI, e 212, do Regimento Interno do TCU, e arts. 8º e 11, da Resolução TCU 344/2022; e
	b) dar ciência da deliberação que vier a ser proferida à Empresa Brasileira de Infraestrutura Aeroportuária (Infraero) e aos responsáveis Sindicato dos Condutores Autônomos de Veículos Rodoviários de Brasília (Sindicavir, atualmente Sindicato dos Permissionários de Táxis e Motoristas Auxiliares do Distrito Federal (Sinpetaxi) , Francisco das Chagas Ferreira da Silva, Lílian Ratto Neves, Luiz Gustavo da Silva Schild, Nilson Maciel de Lima e Ricardo Lincoln Perna Santos.
O Ministério Público junto ao TCU, nos autos representado pelo Procurador Sérgio Ricardo Costa Caribé, manifestou-se de acordo com a proposta supra, nos seguintes termos (peça 125) :
Trata-se de tomada de contas especial instaurada pela Empresa Brasileira de Infraestrutura Aeroportuária (Infraero) , em razão de irregularidades identificadas no Contrato de Concessão de Uso de Área-Infraero 2.88.02.104-5, firmado com o Sindicato dos Condutores Autônomos de Veículos Rodoviários de Brasília (Sindicavir) , atual Sindicato dos Permissionários de Táxis e Motoristas Auxiliares do Distrito Federal (Sinpetaxi) .
2.	O tomador de contas concluiu pela existência de débitos nos valores de R$ 8.986.374,74, relativos à defasagem do valor pago pela concessão, e R$ 8.168.117,55, referentes à sublocação das  áreas  concedidas  sem  previsão  contratual,  montantes  atualizados  até  abril  de  2016  (peça 3, p. 720-721) . Na fase interna da TCE, foram solidariamente responsabilizados o Sinpetaxi e os empregados da Superintendência Regional do Centro-Oeste da Infraero, Francisco das Chagas Ferreira da Silva, então Gerente Comercial; Lílian Ratto Neves, então Superintendente Adjunta; Luiz Gustavo da Silva Schild, então Gerente Regional Comercial e Industrial; Nilson Maciel de Lima, então Gerente Jurídico, e Ricardo Lincoln Perna Santos, então Gerente Regional Comercial e Industrial.
3.	No âmbito deste Tribunal, em obediência ao despacho proferido por Vossa Excelência (peça 26) , procedeu-se à citação dos responsáveis acima indicados nos endereços disponíveis nas bases de dados sob custódia desta Corte de Contas (peças 29 a 34 e 107) , permanecendo silente apenas o Sinpetaxi.
4.	O prejuízo motivador das citações decorreu das seguintes irregularidades (peça 23, p. 9) :
a)	baixa remuneração paga à União pela concessão feita pela Infraero ao Simpetaxi, via Contrato 2.88.02.104-5, de área adjacente ao Aeroporto Internacional Juscelino Kubitschek, com aproximadamente 15.000 m²;
b)	não pagamento à Infraero pela exploração econômica não autorizada da área pública cedida.
5.	Por meio da instrução na peça 122, a unidade técnica analisou a questão da prescrição das pretensões punitiva e de ressarcimento, concluindo pela ocorrência de prescrição intercorrente, nos seguintes termos:
24. Levando-se em consideração a vigente regulamentação do Tribunal, bem como os eventos processuais interruptivos da prescrição nas fases interna e externa, relacionados nos itens 20.1 a 20.8 acima, conclui-se que houve o transcurso do prazo de 3 (três) anos entre cada evento processual e o seguinte nos intervalos de 2004 a 2008 (no caso de Ricardo Lincoln Perna Santos, Sílvio da Gama Barreto Viana e Valmir Gomes de Castro) , 2008 a 2012 (todos) , 2012 a 2016 (todos) , 2019 a 2022 (Sílvio da Gama Barreto Viana e Valmir Gomes de Castro e Maria Bonfim Pereira de Santana) e, consequentemente, ocorreu a prescrição intercorrente em relação a todos eles.  
6.	Não obstante haja menção aos itens 20.1 a 20.8, trata-se, na verdade, dos itens 21.1 a 21.8 da instrução, os quais indicam os marcos temporais interruptivos da prescrição em relação a cada um dos responsáveis arrolados.
7.	Como consequência do entendimento acima transcrito, a unidade técnica propõe arquivar a presente tomada de contas especial, ante a ausência de pressupostos de constituição e de desenvolvimento válido e regular.
8.	Manifesto-me de acordo com a proposta formulada pela SecexTCE, sem prejuízo de tecer algumas considerações sobre os marcos temporais a serem observados.
2.	A análise quanto à ocorrência de prescrição deve observar a Resolução TCU n. 344/2022, cujo art. 2º estabelece o seguinte:
Art. 2º Prescrevem em cinco anos as pretensões punitiva e de ressarcimento, contados dos termos iniciais indicados no artigo 4°, conforme cada caso.
3.	Para fins de contagem do termo inicial, a situação em análise se amolda ao disposto no inciso IV do art. 4º, que dispõe:
Art. 4° O prazo de prescrição será contado:
 (...) 
IV - da data do conhecimento da irregularidade ou do dano, quando constatados em fiscalização realizada pelo Tribunal, pelos órgãos de controle interno ou pelo próprio órgão ou entidade da Administração Pública onde ocorrer a irregularidade;
4.	As irregularidades motivadoras da instauração desta TCE se originaram de auditoria realizada pela Controladoria-Geral da União (CGU) , da qual resultou o Relatório de Demandas Especiais 00190.025575/2007-20, emitido em 30/7/2008 (peça 3, p. 30-39) , devendo ser esse o marco inicial de contagem, por aderir ao dispositivo acima transcrito.
5.	Considerando que a fiscalização ocorreu ainda durante a vigência do Contrato 2.88.02.104-5, expirada em 31/12/2008, não houve transcurso de cinco anos entre as irregularidades identificadas e o início das apurações, não havendo que se falar em prescrição sob esse prisma.
6.	No que se refere à prescrição intercorrente, cabe reproduzir os dispositivos da Resolução TCU n. 344/2022 sobre o tema:
Art. 8º Incide a prescrição intercorrente se o processo ficar paralisado por mais de três anos, pendente de julgamento ou despacho, sem prejuízo da responsabilidade funcional decorrente da paralisação, se for o caso. 
§ 1° A prescrição intercorrente interrompe-se por qualquer ato que evidencie o andamento regular do processo, excetuando-se pedido e concessão de vista dos autos, emissão de certidões, prestação de informações, juntada de procuração ou subestabelecimento e outros atos que não interfiram de modo relevante no curso das apurações.
§ 2° As causas impeditivas, suspensivas e interruptivas da prescrição principal também impedem, suspendem ou interrompem a prescrição intercorrente.
7.	Conforme análise empreendida pela unidade técnica, teria havido paralisação superior a três anos entre 2004 e 2008, 2008 e 2012, 2012 e 2016, e 2019 e 2022, a depender dos responsáveis envolvidos.
8.	Primeiramente, se adotada como parâmetro a data em que as irregularidades vieram ao conhecimento da Infraero, nos termos art. 4º, inciso IV, da Resolução TCU n. 344/2022, o termo inicial de contagem para fins de prescrição é o dia 30/7/2008, não havendo que se falar em decurso de prazo entre 2004 e 2008.
9.	No que interessa à análise quanto aos demais períodos, cabe transcrever, de forma sintética, os marcos interruptivos adotados pela SecexTCE:
a) Relatório de Demandas Especiais 00190.025575/2007-10 SFC/CGU, de 30/7/2008, com resultados da auditoria realizada na execução do contrato entre a Infraero e o Sindicavir e as irregularidades dela decorrentes (peça 3, p. 33-39) ; 
b) procedimento administrativo-AGU 00400.014202/2012-78, instaurado em decorrência do Ofício 9759/2012-FP/PRDF/MPF, de 10/12/2012, autuado pela Advocacia-Geral da União para apurar irregularidades constatadas no Contrato-Infraero 2.88.02.104-5 (peça 3, itens 1 e 4) ; 
c) Nota Técnica 31/2016/CGAP/CISET/SG0-PR, de 2/5/2016, sugerindo a instauração de TCE (peça 3, p. 105-107) ; 
d) Ato Administrativo 1803/Presi/2016-R, de 29/8/2016, que decidiu pela instauração da TCE (peça 3, p. 6) ; 
e) Relatório Preliminar - Tomada de Contas Especial 001/SEDE/2016, de 19/1/2017, com apuração, em planilha descritiva, do débito referente à parte variável (peça 3, p. 222-242) ; 
f) Relatório  Final  -  Tomada  de  Contas  Especial  001/SEDE/2016,  de  8/3/2017  (peça 3, p. 713-729) ; 
g) Relatório Final Complementar - Tomada de Contas Especial 001/SEDE/2016, de 5/3/2018 (peça 3, p. 1.146-1.160) ; 
h) Relatório de Auditoria da Controladoria-Geral da União 455/2018, de 6/6/2018, peça 3, p. 1.174-1.181; 21.2.2. 
Fase externa: Data de autuação da tomada de contas especial pela SecexTCE: 4/7/2019
10.	Não obstante a unidade técnica aponte suposta paralisação das medidas processuais entre 2008 e 2012, verifica-se, com base nas informações contidas nos autos, que após os trabalhos realizados pela CGU foi instaurada sindicância no exercício de 2009, da qual o resultou processo administrativo disciplinar (PAD) 00190.002716/2009-06. O Parecer 90/2012/ASJUR-CGU-PR/CGU/AGU informa que o PAD foi instaurado em 5/2/2009 (item 20 na peça 3, p. 45) e aponta que, ao final, os Srs. Luiz Gustavo da Silva Schild, Ricardo Lincoln Perna Santos, Francisco das Chagas Ferreira da Silva e Nilson Maciel de Lima, bem como a Sra. Lílian Rato Neves praticaram atos de improbidade administrativa, resultando em proposta de dispensa por justa causa (peça 3, p. 55-56) .
11.	De acordo com informações encaminhadas pela Infraero ao Tribunal no âmbito do TC Processo 013.786/2015-6,  processo relativo  à  representação  que  examinou  irregularidades  no  Contrato 2.88.02.104-5, os trabalhos da comissão se encerraram em 27/9/2011 e as penalidades foram aplicadas em 10/8/2012 (item 70 da peça 56 daqueles autos) .
12.	A partir das informações acima, entendo não ser possível falar em prescrição intercorrente entre 2008 e 2012, visto que as apurações levadas a efeito no âmbito do processo administrativo disciplinar devem ser consideradas como interruptivas do transcurso do prazo prescricional, nos termos do art. 5º, inciso II, da Resolução TCU n. 344/2022, in verbis:
Art. 5º A prescrição se interrompe: 
I - pela notificação, oitiva, citação ou audiência do responsável, inclusive por edital; 
II - por qualquer ato inequívoco de apuração do fato;
13.	Com base nos elementos contidos no TC Processo 013.786/2015-6, é possível, ainda, afirmar que em 2015 a auditoria interna da Infraero foi demandada a mensurar o desfalque oriundo das irregularidades ocorridas no Contrato 2.88.02.104-5 e apresentou, em 10/12/2015, o Relatório Consolidado de Auditoria Especial nº 04/PRAI (AIAG) /2015 (peça 36, p. 8-22, do TC Processo 013.786/2015-6) .
14.	Entretanto, ainda que considerada como marco interruptivo a referida auditoria, verifica-se o transcurso de interregno superior a três anos entre as emissões do Parecer 90/2012/ASJUR-CGU-PR/CGU/AGU, em 22/5/2012, e do referido relatório, operando-se, por consequência, os efeitos da prescrição intercorrente. Cumpre esclarecer que não constam destes autos quaisquer evidências de que foram adotadas medidas de apuração no intervalo identificado.
15.	No período entre 2019 e 2022, a observação da unidade técnica afigura-se inócua, visto que os responsáveis indicados sequer foram citados pelo Tribunal, motivo pelo qual deixo de tecer maiores considerações sobre o ponto.
16. Diante do exposto, este membro do Ministério Público de Contas manifesta-se de acordo com a proposta formulada pela unidade técnica, sem prejuízo de acrescer à fundamentação adotada pela unidade técnica para fins de arquivamento do processo o art. 1º da Lei 9.873/1999 e o art. 11 da Resolução TCU n. 344/2022.
É o relatório.

Ivan Pereira Prado (33173/OAB-DF), representando Ricardo Lincoln Perna Santos; Edvaldo Costa Barreto Júnior (29190/OAB-DF), Guilherme Pereira Dolabella Bicalho (29.145/OAB-DF) e outros, representando Lilian Ratto Neves; Victor Minervino Quintiere (43.144/OAB-DF), Mateus Ferreira de Almeida e outros, representando Francisco das Chagas Ferreira da Silva; Mayara Bueno Barretti Rocha (67.963/OAB-DF), Guilherme Pereira Dolabella Bicalho (29.145/OAB-DF) e outros, representando Luiz Gustavo da Silva Schild; Márcia Uchôa de Oliveira da Rocha e Rosimeire Gaudad Sardinha Carneiro, representando Empresa Brasileira de Infraestrutura Aeroportuária.

Procurador Sergio Ricardo Costa Caribé.

TOMADA DE CONTAS ESPECIAL. INFRAERO. CONTRATO DE CONCESSÃO DE USO DE ÁREA DO AEROPORTO DE BRASÍLIA. PRESCRIÇÃO INTERCORRENTE. ARQUIVAMENTO. NOTIFICAÇÕES.

TOMADA DE CONTAS ESPECIAL (TCE)

Unidade de Auditoria Especializada em Tomada de Contas Especial (AudTCE).

Cuidam os autos de tomada de contas especial instaurada pela Empresa Brasileira de Infraestrutura Aeroportuária (Infraero) em razão de irregularidades na gestão do Contrato de Concessão de Uso de Área-Infraero 2.88.02.104 5 e respectivos aditivos, que tinha como objeto a concessão de área do Aeroporto de Brasília para estacionamento de táxis, escritório administrativo, posto de abastecimento industrial e de serviços, oficina mecânica, de lanternagem e de pintura de táxis, lazer/repouso e lanchonete/restaurante para motoristas profissionais, com vigência a partir de 1º/1/1989 e prazo de 180 meses (de janeiro de 1989 a dezembro de 2003) e valor global de 4.080 OTN (Obrigação do Tesouro Nacional) .
Figuram como responsáveis no processo: Sindicato dos Condutores Autônomos de Veículos Rodoviários de Brasília (Sindicavir, atualmente Sindicato dos Permissionários de Táxis e Motoristas Auxiliares do Distrito Federal (Sinpetaxi) , na condição de concessionário; Francisco das Chagas Ferreira da Silva, então Gerente Comercial da Superintendência Regional do Centro-Oeste (CMBR) da Infraero, na condição de gestor de recursos; Lílian Ratto Neves, então Superintendente Adjunto da Superintendência Regional do Centro-Oeste SRBR da Infraero, na condição de gestora de recursos; Luiz Gustavo da Silva Schild, então Gerente Regional Comercial e Industrial da Superintendência Regional do Centro-Oeste (CMBR) da Infraero, na condição de gestor de recursos; Nilson Maciel de Lima, então Gerente Jurídico da Superintendência Regional do Centro-Oeste (SRBR) da Infraero, na condição de parecerista; e Ricardo Lincoln Perna Santos, então Gerente Regional Comercial e Industrial da Superintendência Regional do Centro-Oeste (CMBR) da Infraero, na condição de gestor de recursos.
Conforme disposto no item IV do termo de contrato de concessão, foi estabelecido o valor de 4.080 OTNs enquanto valor global do ajuste, com valor mensal distribuído, inicialmente, ao longo do prazo previsto de 180 meses da seguinte forma: 10 OTNs durante o período de janeiro a dezembro de 1989, 20 OTNs no período de janeiro de 1990 a dezembro de 1993 e 25 OTNs de 1º/1/1994 a 31/12/2003 (termo de contrato, peça 3, p. 1.094) . 
Por ocasião do 3º termo aditivo, o valor foi alterado para 35,42 URVs, a partir de 1º/4/1994 (peça 3, p. 308-314) . Em seguida, o valor do preço específico mensal foi alterado para R$ 1.700,00, a partir de 1º/1/2000, por força do 4º termo aditivo (peça 3, p. 458-464) , para R$ 3.289,67, a partir de 1º/1/2004, quando da assinatura do 5º termo aditivo (peça 3, p. 1.1145-1.116) que prorrogou a vigência do contrato por 12 meses e, por fim, para R$ 4.540,00, por ocasião da assinatura do 6º termo aditivo (peça 3, p. 1.118-1.120) , a partir de 1º/1/2005 até 31/12/2008, aditivo esse que prorrogou o contrato por mais 48 meses, atribuindo-lhe uma execução total de 240 meses (correspondendo ao prazo inicial de 180 meses acrescido das prorrogações sucessivas de 12 e 48 meses) . 
Dessa forma, o ajuste vigeu no período de 1º/1/1989 a 31/12/2008, considerando as alterações feitas pelos termos aditivos acima mencionados. Em 29/8/2006, o dirigente da instituição Empresa Brasileira de Infraestrutura Aeroportuária instaurou a presente tomada de contas especial (peça 3, p. 6) . 
O fundamento para a instauração da Tomada de Contas Especial, conforme consignado na matriz de responsabilização elaborada pelo tomador de contas, foi a constatação das seguintes irregularidades (peça 3, p. 1.142-1.144) : 
- Prestar serviços de forma irregular sem o devido processo licitatório.
- Apor rubrica ou visto nos termos aditivos 043/94 (VI) /0002 (08/06/1994) e TA 199/94 (VI) /0002 (27/09/1994) , ratificando os termos aditivos firmados em desvantagem à Infraero.
- Assinatura do TA 190/99 (VI) 0002, apesar das graves violações contratuais cometidas pela concessionária.
- Emitir pareceres favoráveis à celebração dos termos aditivos 049/04 (VI) /0002 e 0004/06 (VI) /0002, desvantajosos à Infraero
- Assinatura dos termos aditivos 049/04 (VI) /0002 e 0004/06 (VI) /0002, malferindo princípios constitucionais, bem como ratificou condições prejudiciais à Infraero nesta contratação
No relatório final da Tomada de Contas Especial 001/SEDE/2016 (peça 3, p. 713-731) , complementado pelo relatório final complementar da Tomada de Contas Especial 001/SEDE/2016 (peça 3, p. 1.146-1.160) , o tomador de contas concluiu que o prejuízo importaria no valor atualizado sem juros, em 30/11/2016, de R$ 17.154.492,29, imputando-se a responsabilidade ao Sindicavir (atualmente Sinpetaxi) , Francisco das Chagas Ferreira da Silva, Lílian Ratto Neves, Luiz Gustavo da Silva Schild, Nilson Maciel de Lima e Ricardo Lincoln Perna Santos (peça 3, p. 1.159, item 52) .
Na análise de mérito, após promovidas as citações dos responsáveis, a unidade técnica concluiu pela ocorrência da prescrição em relação a todos os responsáveis, razão pela qual propõe o arquivamento dos autos (peças 122-124) .
O Ministério Público junto ao TCU manifestou-se de acordo com o encaminhamento oferecido pela unidade técnica, consoante o parecer acostado à peça 125, mas apontou ressalvas às análises da unidade instrutiva acerca da prescrição.
Feito este breve compêndio, passo a decidir.
Acolho os pareceres prévios, por seus próprios fundamentos.
De fato, como demonstrou a minudente análise da unidade técnica acerca da prescrição, que passou a ser regulamentada nesta Corte pela recente Resolução TCU 344/2022, os fatos apurados na presente TCE não podem mais ser alcançados pelas pretensões sancionatória e ressarcitória.
Ainda que o Ministério Público tenha discordado de alguns dos marcos de interrupção mencionados pela unidade técnica, ainda assim, ao final, concordou que a prescrição se consumou:
10.	Não obstante a unidade técnica aponte suposta paralisação das medidas processuais entre 2008 e 2012, verifica-se, com base nas informações contidas nos autos, que após os trabalhos realizados pela CGU foi instaurada sindicância no exercício de 2009, da qual o resultou processo administrativo disciplinar (PAD) 00190.002716/2009-06. O Parecer 90/2012/ASJUR-CGU-PR/CGU/AGU informa que o PAD foi instaurado em 5/2/2009 (item 20 na peça 3, p. 45) e aponta que, ao final, os Srs. Luiz Gustavo da Silva Schild, Ricardo Lincoln Perna Santos, Francisco das Chagas Ferreira da Silva e Nilson Maciel de Lima, bem como a Sra. Lílian Rato Neves praticaram atos de improbidade administrativa, resultando em proposta de dispensa por justa causa (peça 3, p. 55-56) .
11.	De acordo com informações encaminhadas pela Infraero ao Tribunal no âmbito do TC Processo 013.786/2015-6,  processo relativo  à  representação  que  examinou  irregularidades  no  Contrato 2.88.02.104-5, os trabalhos da comissão se encerraram em 27/9/2011 e as penalidades foram aplicadas em 10/8/2012 (item 70 da peça 56 daqueles autos) .
12.	A partir das informações acima, entendo não ser possível falar em prescrição intercorrente entre 2008 e 2012, visto que as apurações levadas a efeito no âmbito do processo administrativo disciplinar devem ser consideradas como interruptivas do transcurso do prazo prescricional, nos termos do art. 5º, inciso II, da Resolução TCU nº 344/2022, in verbis:
 (...) 
13.	Com base nos elementos contidos no TC Processo 013.786/2015-6, é possível, ainda, afirmar que em 2015 a auditoria interna da Infraero foi demandada a mensurar o desfalque oriundo das irregularidades ocorridas no Contrato 2.88.02.104-5 e apresentou, em 10/12/2015, o Relatório Consolidado de Auditoria Especial nº 04/PRAI (AIAG) /2015 (peça 36, p. 8-22, do TC Processo 013.786/2015-6) .
14.	Entretanto, ainda que considerada como marco interruptivo a referida auditoria, verifica-se o transcurso de interregno superior a três anos entre as emissões do Parecer 90/2012/ASJUR-CGU-PR/CGU/AGU, em 22/5/2012, e do referido relatório, operando-se, por consequência, os efeitos da prescrição intercorrente. Cumpre esclarecer que não constam destes autos quaisquer evidências de que foram adotadas medidas de apuração no intervalo identificado.
15.	No período entre 2019 e 2022, a observação da unidade técnica afigura-se inócua, visto que os responsáveis indicados sequer foram citados pelo Tribunal, motivo pelo qual deixo de tecer maiores considerações sobre o ponto.
Diante do que restou brevemente demonstrado, reconheço a existência da prescrição e manifesto-me pelo arquivamento do processo.
	Ante o exposto, voto para que o Tribunal aprove a minuta de acórdão que submeto à consideração deste Colegiado.
TCU, Sala das Sessões, em 28 de fevereiro de 2023.
VITAL DO RÊGO 
Relator